【裁判字號】    93,訴,470
【裁判日期】    950329
【裁判案由】    分割共有物
【裁判全文】
臺灣彰化地方法院民事判決  93年度訴字第470號
原      告  丁○○
                        三號
訴訟代理人  林溢根    律師
訴訟代理人  戊○○
                        號
被      告  Ｄ○○
                        ０巷五.
被      告  Ｂ  ○
                        ０巷四.
上二人共同
訴訟代理人  楊錫楨    律師
被      告  癸○○
                        ０巷六.
訴訟代理人  庚○○
                        ０號
被      告  未○○
                        巷六０.
被      告  Ｃ○○
                        八巷七.
被      告  Ｈ○○
                        二五之.
被      告  辛○○
                        二五之.
被      告  壬○○
                        二五之.
被      告  巳○○
被      告  辰○○
                        六號五.
被      告  宇○○
                        九巷十.
被      告  子○○
                        ０巷五.
被      告  Ｅ○○
                        一弄廿.
被      告  亥  ○
                        二號
被      告  Ｇ○○
                        四號
被      告  Ｆ○○
被      告  黃○○
                        樓
被      告  Ａ○○
                        樓
被      告  丙○○
                        樓
上 一 人
法定代理人  乙○○
被      告  午○○
被      告  己○○
被      告  申○○
上三人共同
訴訟代理人  甲○○○巷六.
被      告  卯○○
                        ０巷六.
被      告  寅○○
                        ０巷六.
上二人共同
訴訟代理人  地○○○
                        號
被      告  玄 ○
訴訟代理人  丑○○
被      告  宙○○
被      告  天○○
被      告  酉○○
                        ０號 .
被      告  戌○○
上列當事人間請求分割共有物事件，本院於民國95年3月15日言
詞辯論終結，判決如下：
    主  文
被告Ｈ○○、辛○○、壬○○應就其被繼承人黃杭洲所遺：坐落
彰化縣埔心鄉○○○段784地號號、地目建、面2023.6平方公尺
之土地，應有部分60分之1及同段785地號號、地目田、面1602.
99 平方公尺之土地，應有部分20分之1，辦理繼承登記。
兩造共有上開784地號土地，其分割方法如附圖一所示編號1部分
面積112.2平方公尺分歸原告取得；編號2部分面積112.2平方公
尺，分歸被告未○○取得；編號3部分面積112.2平方公尺，分歸
被告Ｃ○○取得；編號4、4一1部分面積共186.99平方公尺，分
歸被告宙○○、天○○、酉○○、戌○○共同取得，並維持公同
共有；編號5部分面積112.2平方公尺，分歸被告子○○取得；編
號6部分面積140.25平方公尺，分歸被告申○○、己○○、午○○、卯○○、寅○○、玄○共同取得，並各按應有部分各9分之1
、9分之1、9分之1、6分之1、6分之1、3分之1之比例保持共有；
編號7部分面積9.35平方公尺，分歸被告黃○○取得；編號8部分
面積9.35平方公尺，分歸被告Ａ○○取得；編號9部分面積9.35
平方公尺分歸被告丙○○取得；編號10部分面積28.05平方公尺
，分歸被告被告Ｈ○○、辛○○、壬○○共同取得，並維持公同
共有；編號11部分面積28.05平方公尺，分歸被告巳○○取得；
編號12部分面積28.05平方公尺，分歸被告辰○○取得；編號13
部分面積186.99平方公尺，分歸被告宇○○取得；編號14部分面
積46.75平方公尺，分歸被告Ｅ○○取得；編號15部分面積46.75
平方公尺，分歸被告被告Ｆ○○取得；編號16部分面積46.75平
方公尺，分歸被告亥○取得；編號17部分面積46.75平方公尺，
分歸被告Ｇ○○取得；編號18部分面積140.25平方公尺，分歸被
告癸○○取得；編號19部分面積140.25平方公尺，分歸被告Ｂ○
取得；編號20部分面積140.25平方公尺，分歸被告Ｄ○○取得；
編號21部分面積340.66平方公尺，分歸被告兩造共同取得，並各
按原應有部分比例保持共有。
原告與被告未○○、Ｃ○○、Ｈ○○、辛○○、壬○○、巳○○
、辰○○、子○○、黃○○、Ａ○○、丙○○共有上開785地號
土地，其分割方法如附圖一所示編號A部分面積320.6平方公尺分
歸原告取得；編號B部分面積320.6平方公尺，分歸被告未○○取
得；編號C部分面積320.6平方公尺，分歸被告Ｃ○○取得；編號
D、Ｅ、Ｆ部分面積共80.16平方公尺（Ｄ、Ｅ、Ｆ併為一筆）分
歸被告Ｈ○○、辛○○、壬○○共同取得，並保持公同共有；編
號G部分面積80.15平方公尺，分歸被告巳○○取得；編號Ｈ部分
面積80.15平方公尺，分歸被告辰○○取得；編號I部分面積320.
61平方公尺，分歸被告子○○取得；編號J部分面積26.72平方公
尺，分歸被告黃○○取得；編號K部分面積26.71平方公尺，分歸
被告Ａ○○取得；編號L部分面積26.69平方公尺，分歸被告丙○○取得。
訴訟費用由兩造按附表所示之比例負擔。
    事實及理由
一、按訴狀送達後，原告不得將原訴變更或追加他訴。但訴訟標
    的對於數人必須合一確定時，追加其原非當事人之人為當事
    人者，不在此限。民事訴訟法第255條第1項第5款定有明文
    。本件分割共有物事件，係屬固有必要共同訴訟，於系爭分
    割土地之所有共有人間，有合一確定之必要，故原告於93年
    6月30日提起本訴時誤列已於91年3月23日死亡之原共有人黃
    木盛為被告，雖有未洽，惟原告於訴訟進行中，撤回對黃木
    盛之起訴，並追加其繼承人宙○○、天○○、酉○○、戌○○為被告（並已辦妥系爭784地號土地之公同共有繼承登記
    ），經核與上開規定相合，自應予准許。
二、本件被告Ｈ○○、辛○○、壬○○、巳○○、辰○○、宇○○、子○○、亥○、Ｇ○○、Ｆ○○、黃○○、Ａ○○、丙○○、宙○○、天○○、酉○○、戌○○經合法通知，未於
    言詞辯論期日或未於最後言詞辯論期日到場，核無民事訴訟
    法第386條所列各款情形，爰依原告之聲請，由其一造辯論
    而為判決。
二、原告起訴主張：
   （一）坐落彰化縣埔心鄉○○○段784地號、地目建、面積
         2023.6平方公尺土地為兩造共有；坐落同段785地號、
         地目田、面積1602.99平方公尺之土地，為原告與被告
         未○○、Ｃ○○、Ｈ○○、辛○○、壬○○、巳○○
         、辰○○、子○○、黃○○、Ａ○○、丙○○所共有
         （上揭2筆土地，原共有人之一黃杭洲於86年8月17日
         已死亡，其應有部分尚未經其繼承人被告Ｈ○○、黃
         世昀、壬○○辦理繼承登記）。上開2筆土地各共有人
         之應有部分比例如附表所示，且上開土地無不能分割
         之原因，又無法協議分割，亦未定有不分割之期限，
         爰依民法第823、824條等規定請求裁判分割。並聲明
         ：(1)如主文第一項所示。(2)兩造共有上開784地號土地
         ，其分割方法如附圖一所示。（3）原告與被告未○○
         、Ｃ○○、Ｈ○○、辛○○、壬○○、巳○○、黃春
         成、子○○、黃○○、Ａ○○、丙○○共有上開785地
         號土地，其分割方法如附圖一所示。
    （二）系爭785地號土地雖為農地，然因屬農業發展條例92
          年2月7日修正後第16條第1項第4款所明定得分割為單
          獨所有之情形（即89年1月4日修正施行前之共有耕地
          ），故依法得分割為單獨所有。
    （三）系爭784地號土地依附圖一之分割方案，應屬適當可
          採，其理由有：（1）編號21之私設六公尺寬之道路
          ，可往北通行接聯外道路，且巷尾亦設有迴車道可供
          迴轉，地形方正，不會影響兩側土地之形狀（請比較
          附圖二方案之迴車道）；（2）前開私設道路行至784
          地號土地中間即右轉，不僅節省道路所占面積（較附
          圖二之方案節省117.1平方公尺），且不會造成道路
          兩側共有人受分配之土地過於細長，此不但發揮經濟
          、有效之功能外，也讓兩造共有人實際上占有之面積
          增加，應屬符合全體共有人之最大利益；（3）被告
          宙○○等四人公同共有部分，雖分成編號4、4一1兩
          塊，但該兩塊土地面積相同，將來要使用或分割，均
          甚方便且不會有爭執。甚至，被告天○○、戌○○均
          同意原告之分割方案；（4）兩造共有人絕大部分同
          意原告之方案。
    （四）系爭784地號土地依附圖二之分割方案，不適當、不
          經濟，甚至違反建築法規，其理由有：（1）系爭784
          地號土地東側旁之781地號土地非既成巷道（無任何
          証據証明），又該土地之共有人與本件共有人完全不
          同，其等將來是否同意通行，尚未可知，倘由此通行
          ，則紛爭必起；（2）系爭784地號土地依附圖二之分
          割方案其私設道路與東南角通路，並未完全銜接，且
          781地號土地寬不足6公尺，縱已取得781地號通行同
          意，分割後之土地，亦無法取得建照；（3）如附圖
          二之分割方案，私設道路面積已達456.76平方公尺，
          已占該土地之比例逾5分之1，顯然相當浪費，不符合
          經濟效益；（4）被告宙○○等
          四人公同共有部分（即編號J部分），呈不規則之形
          狀，難以利用，對其等人並不公平。
三、被告方面：
（一）被告Ｄ○○、Ｂ○部分：
     （1）系爭土地北側783地號土地無從作為對外耳聯絡之用
          ，東側781地號土地有一私有道路可供通行，且該私
          有道路已供現住於784地號土地上之現住戶數代通行
          迄今，可作為784地號土地之共有人對外聯絡之用。
          又原告及被告未○○取得位置與原告所提分割方案相
          同，各共有人取得之土地均能對外聯絡，被告宇○○
          取得較完整之四方土地，黃杭洲及黃木盛之繼承人能
          取得完整之一筆土地，爰提出如附圖二之分割方案。
     （2）系爭784地號土地北側783地號土地無從作為對外聯絡
          之用，因783地號土地全部，佈滿竹木及雜草，未曾供
          人通行過，且亦無法通行，參以該土地之地目為水，
          而非道路，更可証明系爭784地號土地之共有人無法從
          783地號土地通行至現可供通行之系爭土地北側1地號
          土地。並聲明：同意分割；並依附圖二所示之分割方
          案為分割。
（二）被告癸○○、午○○、己○○、申○○部分：同意分割，
      並請求依附圖二所示之分割方案為分割。
（三）被告未○○、Ｃ○○、Ｅ○○、卯○○、寅○○、玄○：
      同意分割，並請求依附圖一所示之分割方案為分割。
（四）被告Ｇ○○、天○○、宙○○未於最後言詞辯論期日到場
      ，惟據其之前到庭之陳述略以：同意分割；被告黃鐵成、
      天○○則以依附圖一或附圖二所示之分割方案為分割，均
      無意見。
（五）被告宇○○、戌○○未於最後言詞辯論期日到場，惟據其
      之前到庭之陳述略以：意原告主張附圖一之分割方案。
（六）被告子○○、巳○○未於最後言詞辯論期日到場，惟據其
      之前到庭之陳述略以：不同意原告主張附圖一之分割方案
      ，希望分在現在居住的地方。
（七）被告Ｈ○○、辛○○、壬○○、辰○○、亥○、Ｆ○○、
      黃○○、Ａ○○、丙○○、酉○○未於言詞辯論期日到場
      ，亦未提出書狀作何聲明或陳述。
四、得心證之理由：
（一）原告主張坐落彰化縣埔心鄉○○○段784地號、地目建、
      面積2023.6平方公尺土地為兩造共有；坐落同段785地號
      、地目田、面積1602.99平方公尺之土地，為原告與被告
      未○○、Ｃ○○、Ｈ○○、辛○○、壬○○、巳○○、辰
      ○○、子○○、黃○○、Ａ○○、丙○○所共有（上揭2
      筆土地，原共有人之一黃杭洲已死亡，其應有部分尚未經
      其繼承人被告Ｈ○○、辛○○、壬○○辦理繼承登記）。
      上開2筆土地各共有人之應有部分比例如附表所示，又上
      開2筆土地無不能分割之原因，又無法協議分割，亦未定
      有不分割之期限之事實，有原告提出之土地登記謄本、地
      籍圖、戶籍謄本為證，且為到場之被告Ｄ○○、Ｂ○、癸○○、午○○、己○○、申○○、未○○、Ｃ○○、宇○○、Ｅ○○、卯○○、寅○○、玄○、戌○○、Ｇ○○、
      天○○、宙○○、子○○、巳○○所不爭執，被告Ｈ○○
      、辛○○、壬○○、辰○○、亥○、Ｆ○○、黃○○、Ａ
      ○○、丙○○、酉○○經合法通知，並未到庭爭執，堪認
      原告之主張為真實。又按每宗耕地分割後每人所有面積未
      達0．25公頃者，不得分割。但本條例89年1月4日修正施
      行前之共有耕地，得分割為單獨所有，農業發展條例第16
      條第1項第4款定有明文。查系爭785地號土地係於89年1月
      4日以前共有之耕地，此有上開土地登記謄本可稽，雖原
      告取得上開耕地之時間係93年3月24日，在89年1月4日之
      後，然上開耕地之共有發生日期既在89年1月4日之前，則
      各共有人原即得請求分割系爭耕地，並不因系爭耕地於89
      年1月4日之後，系爭共有耕地之其中共有人有將其應有部
      分轉讓予他人情形，而使系爭耕地變為不得請求分割，故
      原告對系爭785地號土地自得請求予以分割。從而原告依
      據民法第823條第1項之規定請求分割系爭2筆土地，洵屬
      有據，應予准許。
（二）按因繼承、強制執行、公用徵收或法院之判決，於登記前
      已取得不動產物權者，非經登記，不得處分其物權，民法
      第759條定有明文，又分割共有物性質上為處分行為，上
      訴人於訴訟中，併請求辦理繼承登記，不但符合訴訟經濟
      原則，於法之旨趣亦無違，最高法院69年台上字第1012號
      判例參照。本件原告主張系爭2筆土地之原共有人之一黃
      杭洲於86年8月17日已死亡，其應有部分尚未經其繼承人
      被告Ｈ○○、辛○○、壬○○辦理繼承登記之事實，有其
      提出之繼承系統表、戶籍謄本、土地登記謄本在卷可稽，
      自堪信為真正。從而，原告依據首開規定於系爭土地分割
      之處分行為前，請求被告Ｈ○○、辛○○、壬○○等三人
      一併辦理繼承登記，核無不合，應予准許，爰判決如主文
      第一項所示。
（三）至分割方案，本院斟酌：(1)系爭785地號土地略呈正方形
      ，目前種植稻作中，南面緊臨一既成巷道，可對外通行連
      絡，故系爭785地號土地，為日後通行、使用之便利性及
      日後土地價值之提昇，其分割線宜採南北線分割為原則，
      並參酌系爭785地號土地之所有已到場之共有人，均同意
      785地號土地依如附圖一所示之分割方案為分割（實則如
      附圖二所示785地號土地之分割方案亦相同）；爰就系爭
      785地號土地之分割方案，諭知為如主文第三項所示。
      （2）又系爭784地號土地略呈斜躺之梯形狀（東面寬、西
      面窄），其上建有如附圖三所示編號A部分，被告Ｂ○所
      有面積170平方公尺之加強磚造房屋一棟；編號B部分，被
      告Ｄ○○等人所有面積260平方公尺之鋼架鐵平屋一棟；
      編號C、D部分，被告子○○所有面積7平方公尺之磚造浴
      室及面積108平方公尺之磚造平房各一棟；編號E部分，面
      積26平方公尺之磚造平房（公廳）一棟；編號F部分，黃
      木盛等人所有面積189平方公尺之磚造平房一棟；編號G部
      分，被告己○○等人所有面積112平方公尺之磚造平房一
      棟。再系爭784地號土地，除被告Ｂ○可利用北邊之源泉
      路對外通行外，其餘所有共有人現係由東南角之約四公尺
      寬泥土路通道（即781地號土地）對外通行；系爭784地號
      土地北側之783地號土地與前開之源泉路相臨，惟783地號
      土地，目前廢棄（空地）未使用，其上有一處竹欉，依現
      有狀況與源泉路間約有二公尺之落差，其餘共有人（被告
      Ｂ○除外），均無法利用783地號土地對外通行等情。業
      據原告提出地籍圖1件及被告Ｂ○、Ｄ○○所提之照片多
      張為證，復經本院履勘現場並囑託彰化縣溪湖地政事務所
      派員會同測量明確，製有勘驗筆錄及如附圖三之土地複丈
      成果圖、現場略圖等在卷可稽。被告申○○、己○○、午
      ○○、卯○○、寅○○、玄○等明確表示要繼續維持共有
      及大多數共有人之意願。（3）另781地號土地現除供系爭
      784地號土地通行外，尚有其他地號土地上之住家，利用
      781地號土地對外通行，此經本院勘驗明確，因此781地號
      土地既係供多數人通行，則此通道應有通行之地役關係存
      在。（4）系爭784地號土地上之建物，除被告Ｂ○所有之
      加強磚造房屋價值較高外，其餘各共有人之建物大多為老
      舊之磚造平房或價值較低之鋼架鐵皮屋，且建物函蓋在
      784地號土地各角落，且占用面積不小，為兼顧各共有人
      之利益，及提昇土地分割後之價值，爰不考慮保存現有之
      建物。（5）參酌卷附之783地號土地謄本，其共有人為被
      告宇○○、Ｅ○○、亥○、Ｇ○○、Ｆ○○、宙○○、天
      ○○、酉○○、戌○○等人外，另有訴外人黃三菊、黃胡
      色等人所共有。（6）依上開784地號土地之現況及對外連
      絡之情形以觀，因781地號土地寬度不足，如系爭784地號
      土地分割後，均以此對外通行連絡，則該土地分割後之價
      值難以提昇；且783地號土地位於系爭土地及源泉路中間
      ，而783地號土地之共有人，大多為系爭784地號土地之共
      有人，日後與783地號土地之共有人協商不難，並可因通
      行至源泉路的關係，而大幅提高系爭784地號土地分割後
      各共有人取得部分之價值。（7）另系爭784地號土地之面
      積達2023.6平方公尺，且共有人多達二十餘人，分割之筆
      數亦多，為使所有共有人所分得之土地，均能對外聯繫，
      實有在系爭784地號土地上開闢道路之必要，並由各共有
      人以其應有部分比例保持共有。（8）依被告Ｂ○、Ｄ○○二人所提出之如附圖二所示之分割方案，其中編號U部
      分之私設道路，並不能與781地號土地之通路完全相接，
      日後該土地是否可再經由781地號土地通行，或以此方案
      結果申請建築房屋，均有疑議；又此私設道路所占用之面
      積多達457.76平方公尺，較原告所提如附圖一之分割方案
      所示編號21之私設道路面積340.66平方公尺，多達1117.1
      平方公尺，因此減少各共有人所能分配之面積，且不能提
      高分割後之土地價值，故為本院所不採。本院審酌上情，
      並斟酌原告所提之分割方案，認原告所提之分割方案，較
      符合多數共有人之意願及利益，且對系爭784地號土地分
      割後價值之提昇，應有裨益償，本院認如附圖一所示之分
      割方案仍屬最適當之方案。爰將系爭784地號土地分割如
      主文第二項所示。
（四）本件係屬分割共有物之事件，被告等人之行為，按當時之
      訴訟程度，為伸張或防衛其權利所必要，認由敗訴之被告
      負擔訴訟費用顯失公平，爰命勝訴之原告負擔一部分訴訟
      費用。
八、訴訟費用負擔之依據：民事訴訟法第78條、第80條之1、第
    85條第1項但書、第2項。
中    華    民    國    95    年    3    月    29    日
                  民事第二庭      法  官  何 志 通
以上正本係照原本作成。
如對本判決上訴，須於判決送達後20日內向本院提出上訴狀。
中    華    民    國    95    年    3    月    29    日
                                  書記官  莊 福 來


司法院資訊處製作；財團法人民間司法改革基金會備份。
